【裁判字號】    95,交易,157
【裁判日期】    951128
【裁判案由】    過失傷害
【裁判全文】
臺灣臺北地方法院刑事判決             95年度交易字第157號
公  訴  人  臺灣臺北地方法院檢察署檢察官
被      告  乙○○
上列被告因過失傷害案件，經檢察官提起公訴（95年度偵字第19
8 號），本院判決如下：
    主  文
乙○○因過失傷害人，處有期徒刑月，如易科罰金，以銀元
佰元即新臺幣玖佰元折算壹日。
    事  實
一、乙○○明知其駕駛執照業經註銷，仍於民國94年10月13日下
    午4 時25分許，駕駛增你強股份有限公司所有車牌號碼5D-9
    257 號自用小客車，沿臺北市○○○路由南往北方向行駛至
    徐州路口時，本應注意轉彎車應讓直行車先行，且依當時天
    氣晴、日間有自然光線、柏油路面乾燥、無缺陷、無障礙路
    、視距良好，並無不能注意之情事，竟疏未注意右後方直行
    來車即貿然右轉徐州路，適甲○○騎乘車牌號碼REL-932 號
    輕型機車沿同方向行至該處，見乙○○突然右轉已剎車不及
    ，其機車左前車頭、左側車身擦撞乙○○駕駛自用小客車右
    側車身而人車倒地，甲○○受有四肢多處擦傷、左骨盆穩定
    性骨折及頭部外傷等傷害。
二、案經甲○○訴由臺北市政府警察局中正第一分局移請臺灣臺
    北地方法院檢察署檢察官偵查起訴。
    理  由
一、證據能力之判斷：
  (一)被告乙○○除否認告訴人甲○○於警詢、偵訊時陳述之證據
    能力外，對於下列其他各項證據，均未爭執其證據能力，並
    同意作為證據（見本院卷第12頁），本院審酌其作成時之情
    況，認為並無不適當之情事，均得作為證據。
  (二)按被告以外之人於偵查中向檢察官所為之陳述，除顯有不可
    信之情況者外，得為證據；而被告以外之人於檢察事務官、
    司法警察官或司法警察調查中所為之陳述，與審判中不符時
    ，其先前之陳述具有較可信之特別情況，且為證明犯罪事實
    存否所必要者，得為證據，刑事訴訟法第159 條之2 第2 項
    、第159 條之3 分別定有明文可參。查告訴人甲○○於警詢
    時並未陳述其與被告發生車禍之事實經過（見偵查卷第8 至
    11頁），自非證明被告犯罪事實所必要，又告訴人於檢察官
    偵訊時之陳述，未經具結（見偵查卷第37頁），揆諸前開法
    條規定，應認均無證據能力，爰以告訴人於本院審理中具結
    證述之內容作為證據，合先敘明。
二、認定事實所憑之證據及理由：
    訊據被告乙○○固不否認其駕駛執照業經註銷，仍於上開時
    、地駕駛自用小客車與告訴人騎乘機車發生擦撞致告訴人受
    傷等事實，惟矢口否認有何過失，辯稱：伊有打方向燈，當
    時是停止狀態讓腳踏車先行通過，但告訴人車速過快又趕時
    間想從伊車旁鑽過去，始發生擦撞云云。惟查：
  (一)被告乙○○之駕駛執照於92年5 月6 日註銷，仍於上開時、
    地駕駛自用小客車擬從臺北市○○○路右轉徐州路時，其汽
    車右側車身與直行之告訴人輕型機車左前車頭及左前側車身
    發生擦撞等事實，為被告所承認（見偵查卷第5 至7 頁、本
    院卷第11、39、56、84頁），並與告訴人於本院審理中具結
    證述情節相符（見本院卷第81至82頁），復有公路監理電子
    閘門證號查詢汽車駕駛人資料、臺北市政府警察局員警到場
    製作之道路交通事故現場圖、交通事故補充資料表、交通事
    故談話紀錄表、道路交通事故調查報告表、現場照片及二車
    車損照片共9 張在卷可考（見偵查卷第16、18至21、24至28
    頁），足堪認定為真。又告訴人甲○○於車禍發生後，人車
    倒地，因而受有四肢多處擦傷、左骨盆穩定性骨折及頭部外
    傷等傷害，此有國立臺灣大學醫學院附設醫院開立之診斷證
    明書及95年10月18日校附醫秘字第0950211873號函在卷可稽
    （見偵查卷第12頁、本院卷第70頁），亦可認定。
  (二)按轉彎車應讓直行車先行，道路交通安全規則第102 條第1
    項第7 款定有明文。查被告駕駛汽車欲由中山南路右轉徐州
    路，而告訴人騎乘機車乃直行中山南路，揆諸前揭法條規定
    ，被告本應注意讓告訴人先行。且依當時天氣晴、日間有自
    然光線、柏油路面乾燥、無缺陷、無障礙路、視距良好，並
    無不能注意之情事，已據道路交通事故調查報告表記載明確
    （見偵查卷第20至21頁），是依當時客觀情形而言，亦無不
    能注意之情事，則被告有疏未注意轉彎車應讓直行車先行之
    過失甚明。被告雖以上開情詞置辯，惟據告訴人證稱：「我
    沒有看到被告要右轉，我要走右側車道，被告的車本來跟我
    平行，但他忽向右轉，我就撞到被告的車」等語（見本院卷
    第81頁），參諸被告汽車之擦刮痕在右側接近中央車身之門
    板上，告訴人機車之刮痕在左前車頭及左把手處，堪以採信
    告訴人所稱二車併排行駛而被告突然右轉等情屬實。反觀被
    告自承有讓一台腳踏車先行通過一節倘若屬實，又供稱：「
    我有看右方的後照鏡，當時沒有看到有車，但我沒有看到告
    訴人，我不知道告訴人從那邊鑽出來」云云（見本院卷第84
    頁），益證被告讓腳踏車通過後即貿然右轉，疏未再注意尚
    有無其他直行車輛。至於被告辯稱：告訴人車速過快剎車不
    及云云，已據告訴人證稱：「（問：你當時車速？）3 、40
    」等情（見本院卷第82頁），又查無其他證據足以證明告訴
    人有何超速之過失情形，其辯稱自無可取。臺北市車輛行車
    事故鑑定覆議委員會鑑定覆議意見書亦同此結論可參（見本
    院卷第48至49頁）。
  (三)綜上，被告有轉彎車未讓直行車先行之過失，造成二車擦撞
    之車禍，與告訴人受傷結果間，有相當因果關係。從而，本
    案事證明確，被告過失傷害犯行洵堪認定，應予依法論罪科
    刑。
三、論罪科刑之依據：
  (一)查被告行為後，刑法於94年1 月7 日修正通過，於94年2 月
    2 日公布，於95年7 月1 日施行，其中修正刑法第2 條、第
    33條、第41條等規定。按行為後法律有變更者，適用行為時
    之法律，但行為後之法律有利於行為人者，適用最有利於行
    為人之法律，現行刑法第2 條第1 項訂有明文。此條規定乃
    與刑法第1 條罪刑法定主義契合，而貫徹法律禁止溯及既往
    原則，係規範行為後法律變更所生新舊法律比較適用之準據
    法，有最高法院95年5 月23日95年度第8 次刑庭會議決議可
    參，是刑法第2 條本身雖經修正，但刑法第2 條本身尚無比
    較新舊法之問題，先予辨明。又以本次刑法修正之比較新舊
    法，應就罪刑有關之共犯、未遂犯、想像競合犯、牽連犯、
    連續犯、結合犯，以及累犯加重、自首減輕暨其他法定加減
    原因（如身分加減）與加減例等一切情形，綜其全部罪刑之
    結果而為比較，最高法院95年5 月23日著有95年度第8 次刑
    庭會議決議可資參照。經查：
  (1)刑法第284 條第1 項前段過失傷害罪，法定刑得處銀元5 百
    元以下罰金，據修正後刑法施行法增訂第1 條之1 ：「中華
    民國94年1 月7 日刑法修正施行後，刑法分則編所定罰金之
    貨幣單位為新臺幣。94年1 月7 日刑法修正時，刑法分則編
    未修正之條文定有罰金者，自94年1 月7 日刑法修正施行後
    ，就其所定數額提高為30倍。但72年6 月26日至94年1 月7
    日新增或修正之條文，就其所定數額提高為3 倍」及刑法第
    33條第5 款修正為：「主刑之種類如下：五、罰金：新臺幣
    1 千元以上，以百元計算之」等規定，是依修正後之法律，
    刑法第284 條第1 項前段過失傷害罪所得科處之罰金刑最高
    額維持不變，最低額則提高為新臺幣1 千元，是比較修正前
    、後之刑罰法律，自以被告行為時關於科處罰金刑之法律較
    有利於被告。
  (2)又修正前刑法第62條前段關於自首之規定：「對於未發覺之
    罪自首而受裁判者，減輕其刑」，修正後則為：「對於未發
    覺之罪自首而受裁判者，得減輕其刑」，是以舊法應減輕其
    刑之規定，較有利於被告。
  (3)又查被告行為時即94年2 月2 日修正公布前刑法第41條第1
    項前段規定：「犯最重本刑為5 年以下有期徒刑以下之刑之
    罪，而受6 個月以下有期徒刑或拘役之宣告，因身體、教育
    、職業、家庭之關係或其他正當事由，執行顯有困難者，得
    以1 元以上3 元以下折算1 日，易科罰金」，又依95年5 月
    17日修正前罰金罰鍰提高標準條例第2 條規定，就其原定數
    額提高為1 百倍折算1 日，則被告行為時之易科罰金折算標
    準，應以銀元3 百元折算1 日，經折算為新臺幣後，應以新
    臺幣9 百元折算為1 日。惟94年2 月2 日修正公布之刑法第
    41條第1 項前段則規定：「犯最重本刑為5 年以下有期徒刑
    以下之刑之罪，而受6 個月以下有期徒刑或拘役之宣告者，
    得以新臺幣1 千元、2 千元或3 千元折算1 日，易科罰金」
    。比較修正前後之易科罰金折算標準，以94年2 月2 日修正
    公布前之刑法規定，較有利於被告，則應依刑法第2 條第1
    項前段，適用修正前刑法第41條第1 項前段規定，定其折算
    標準。
  (4)經綜合上述各條文修正前、後之比較，揆諸前揭最高法院決
    議及修正後刑法第2 條第1 項前段、後段規定之「從舊、從
    輕」原則，自應適用被告行為時之法律，即修正前刑法之相
    關規定及罰金罰鍰提高標準條例第1 條前段、第2 條規定，
    予以論處。
  (二)是核被告所為，係犯修正前刑法第284 條第1 項前段過失傷
    害罪。又被告係汽車駕駛人，其駕駛執照已經註銷，竟仍於
    上開時、地駕駛汽車因而致告訴人受傷，依法應負過失傷害
    罪責，應依道路交通管理處罰條例第86條第1 項規定，加重
    其刑。而被告於警員到場處理時，主動表明自己姓名且承認
    為肇事人，此有道路交通事故肇事人自首情形紀錄表足憑（
    見偵查卷第94頁），是被告對於未發覺之罪自首，且迄未逃
    避偵審，應依修正前刑法第62條前段規定，爰先加重後減輕
    其刑。爰審酌被告前無犯罪前科紀錄，素行良好，此有臺灣
    高等法院被告前案紀錄表1 份足徵（見本院卷第88頁），惟
    被告明知其駕駛執照遭註銷仍駕駛汽車，又疏未注意讓告訴
    人直行車先行，違規情節重大，且造成告訴人之傷勢非輕，
    犯罪後又飾詞狡辯，毫無悔意，態度不佳等一切情狀，量處
    有期徒刑3 月，並諭知易科罰金之折算標準及銀元折算新臺
    幣之標準，以示懲儆。
據上論斷，應依刑事訴訟法第299 第1 項前段，道路交通管理處
罰條例第86條第1 項，94年2 月2 日修正後刑法第2 條第1 項前
段，94年2 月2 日修正前刑法第11條前段、第284 條第1 項前段
、第62條前段、第41條第1 項前段，罰金罰鍰提高標準條例第1
條前段，95年5 月17日修正前罰金罰鍰提高標準條例第2 條，現
行法規所定貨幣單位折算新臺幣條例第2 條，判決如主文。
本案經檢察官楊碧瑛到庭執行職務。
中    華    民    國    95    年    11    月    28    日
                  刑事第六庭審判長  法  官  周占春
                                    法  官  林孟皇
                                    法  官  林晏如
上正本證明與原本無異。
如不服本判決，應於判決送達後10日內向本院提出上訴狀（應抄
附繕本）。告訴人或被害人如對於本判決不服者，應具備理由請
求檢察官上訴，其上訴期間之計算係以檢察官收受判決正本之日
期為準。
                                    書記官  沈芳君
中    華    民    國    95    年    11    月    28    日
附錄本案論罪科刑法條全文：
中華民國刑法第284條
因過失傷害人者，處 6 月以下有期徒刑、拘役或 5 百元以下罰
金，致重傷者，處1 年以下有期徒刑、拘役或5 百元以下罰金。
從事業務之人，因業務上之過失傷害人者，處 1 年以下有期徒刑
、拘役或1 千元以下罰金，致重傷者，處 3 年以下有期徒刑、
拘役或2 千元以下罰金。


司法院資訊處製作；財團法人民間司法改革基金會備份。
